【裁判字號】    88,簡上,13
【裁判日期】    890720
【裁判案由】    給付票款
【裁判全文】
臺灣彰化地方法院民事判決  八十八年度簡上字第一三號
    上  訴  人  乙○○
    被上訴人    丙○○
    訴訟代理人  甲○○
右當事人間請求給付票款事件，上訴人對於中華民國八十七年十一月三日本院彰化簡
易庭第一審判決（八十七年度彰簡字第四二三號）提起上訴，本院判決如左：
    主      文
上訴駁回。
第二審訴訟費用由上訴人負擔。
    事      實
甲、上訴人方面：
一、聲明：
（一）原判決廢棄。
（二）被上訴人在第一審之訴及假執行之聲請駁回。
（三）第一、二審訴訟費用由被上訴人負擔。
二、陳述：除與第一審判決書記載相同者，茲予引用外，並補述略稱：
（一）如附表所示之支票係由訴外人陳永和（即上訴人之前夫）所偽造，再由陳永和
      持向被上訴人借款，如附表所示之支票既然係陳永和所偽造之票據，上訴人自
      無庸對被上訴人負發票人之責任。上訴人於原審曾聲請訊問證人陳永和，然為
      原審所不採，於陳永和未到庭作證情況下，即逕為不利於上訴人之認定，調查
      證據顯有違誤。
（二）本件縱使認為如附表所示之支票上所蓋之印章為上訴人所有，惟前揭支票上之
      其他應記載事項，均非上訴人所填寫，故本件發票行為，因欠缺法定絕對必要
      記載事項，依票據法第十一條第一項之規定，如附表所示之支票即屬無效，則
      被上訴人自不得持該無效之票據向上訴人主張權利。原審就此重要爭點漏為調
      查審酌，調查證據程序亦有所違誤。
（三）票據行為雖為不要因行為，但直接前、後手仍得執原因關係以為抗辯，上訴人
      主張兩造間並無原因關係存在，被上訴人抗辯兩造間有借款債權之存在，被上
      訴人就此有利於己之事實應負舉證責任，原審未究明舉證責任之分配，認上訴
      人未就兩造間無原因關係舉證以實其說，而為不利之判決，論斷顯有違法。
（四）上訴人與陳永和自八十四年起至八十七年間共同經營起重工程行（應為吉信起
      重工程有限公司），上訴人擔任負責人，陳永和擔任司機，上訴人於彰化市第
      六信用合作社伸港分社及台中區中小企業銀行伸港分行所開立之支票存款帳戶
      均是由公司在使用，因為公司並沒有申請支票，公司帳目皆由上訴人在處理，
      陳永和並不過問，也不使用支票。
（五）如附表所示之支票簽發時，上訴人與訴外人陳永和雖尚未離婚，上訴人與陳永
      和是於八十七年六月十一日離婚，但上訴人於八十六年四、五月起即斷斷續續
      離家，未再與陳永和同居，上訴人也曾打電話向被上訴人說：不要再借錢給陳
      永和，如果陳永和再拿上訴人的支票向被上訴人借款，上訴人即不負責任等語
      。以前陳永和雖有拿上訴人簽發之支票向被上訴人借錢，上訴人都已付款清償
      ，但如附表所示之支票係由陳永和所偽造，陳永和事後才跟上訴人說，但上訴
      人並沒有同意陳永和簽發如附表所示之支票。
三、證據：除援用第一審所提證據方法外，並聲請調閱台灣彰化地方法院檢察署八十
    七年度偵字第一０九七０號偵查卷及聲請重新鑑定系爭支票上之筆跡。
乙、被上訴人方面：
一、聲明：如主文所示。
二、陳述：除與第一審判決書記載相同者，茲予引用外，並補述略稱：
（一）陳永和以前就曾經拿上訴人名義所簽發之支票來向被上訴人借錢，大約借過四
      、五次，也是用彰化市第六信用合作社伸港分社及台中區中小企業銀行伸港分
      行之支票存款帳戶，前揭帳戶是由上訴人與陳永和共同在使用，且以前上訴人
      也曾與陳永和一起來向被上訴人借錢。
（二）如附表所示之支票係陳永和於八十六年六月交給被上訴人，陳永和未在支票上
      背書，上訴人未曾向被上訴人說不要再借錢給陳永和。如附表所示之支票既然
      係由上訴人所簽發，經訴外人陳永和交付被上訴人，則被上訴人依票據法之規
      定，訴請上訴人給付票款及法定遲延利息，於法自屬正當，原審判命上訴人如
      數給付，並無不當。
三、證據：援用第一審所提證據方法。
丙、本院依職權調閱台灣彰化地方法院檢察署八十八年度偵字第五００九號、八十七
    年度偵字第一０九七０號偵查卷。
     理      由
一、本件被上訴人起訴主張其執有上訴人所簽發由訴外人陳永和（係上訴人之前夫）
    所交付如附表所示之支票三紙，面額共計新台幣（下同）四十九萬七千五百元，
    詎支票屆期，經被上訴人提示，竟不獲支付，為此依票據法律關係，請求上訴人
    應給付被上訴人四十九萬七千五百元及自附表所示之利息起算日起均至清償日止
    ，按年息百分之六計算之利息。上訴人則以：上訴人曾與陳永和自八十四年起至
    八十七年間共同經營起重工程行，上訴人於彰化市第六信用合作社伸港分社及台
    中區中小企業銀行伸港分行所開設之支票存款帳戶均是公司在使用，因為公司沒
    有申請支票，又公司帳目皆由上訴人在處理，陳永和並不過問，也不使用支票。
    如附表所示之支票簽發時，上訴人與訴外人陳永和雖尚未離婚，但上訴人已離家
    未再與陳永和同居，所以並不知情，另上訴人也曾打電話向被上訴人說：不要再
    借錢給陳永和，如果陳永和再拿上訴人之支票向被上訴人借款，上訴人不負責任
    等語。以前陳永和雖有拿上訴人簽發之支票向被上訴人借錢，上訴人都已付款清
    償，但如附表所示之支票並非由上訴人所簽發，此由支票上之筆跡非上訴人所填
    寫，而係陳永和未經上訴人之同意擅自偽造可知，依票據法第十一條第一項之規
    定，上訴人之發票行為並未完備，前揭票據應屬無效。又縱認前揭票據於形式上
    成立生效，然兩造間具有直接前、後手之關係，而兩造間並未存有任何債之關係
    ，故上訴人當得援引本件票據原因不存在事由，對被上訴人主張抗辯。再依票據
    法第十四條第二項之規定：「無對價或以不相當之對價取得票據者，不得享有優
    於其前手之權利。」被上訴人至少應證明其係以相當之對價取得系爭票據，否則
    被上訴人即不得據以請求上訴人給付票款等語，資為抗辯。
二、本件被上訴人主張其持有以上訴人之名義所簽發如附表所示之三紙支票，屆期經
    提示均不獲付款之事實，業據其提出支票及退票理由單各三紙為證，復為上訴人
    所不爭執，此部分之事實，自堪信為真實。上訴人於原審抗辯如附表所示支票上
    之印文非上訴人所有等語，經查：
（一）如附表編號二、三所示二紙支票上所留存上訴人姓名乙○○之印文，與上訴人
      留存於台中區中小企業銀行伸港分社、帳號六二二─一號上所留存之支票印鑑
      ，二者經原審比較結果，無論在外觀、大小、文字形體及印跡之走勢等均屬相
      同，顯見二者印文係屬同一，此有台中區中小企業銀行伸港分行所檢送上訴人
      之開戶資料及前開系爭二紙支票在卷可稽。
（二）至如附表所示編號一之支票，其上所留存上訴人乙○○之印文，固與上訴人留
      存於付款人彰化市第六信用合作社伸港分社、帳號六四五─二號上所留存之支
      票印鑑印文不符，惟經核對上開支票帳戶於八十六年七月十五日啟用更換新印
      鑑前之上訴人乙○○原存於該帳戶之原印文及上訴人於八十六年七月十五日更
      換印鑑以前留存於台中區中小企業銀行伸港分行、帳號六二二─一號上訴人乙
      ○○之印文比對以觀，與如附表所示編號一上所留存上訴人之印文，無論在外
      觀、大小、文字形體及印跡之走勢等均屬相同，此有保證責任彰化縣彰化市第
      六信用合作伸港分社函、台中區中小企業銀行伸港分行所檢送被告之開戶資料
      及系爭支票一紙等附卷可憑。又上訴人於本院審理中已不爭執支票上印文之真
      正，依上所述，如附表所示之三紙支票上所留存之印文係屬上訴人所有乙節，
      堪信為真實。
三、另上訴人抗辯系爭支票上之印文係由訴外人陳永和盜蓋，支票也非由上訴人所填
    寫等語，然此為被上訴人所否認，據證人陳永和到庭證稱：伊有持如附表所示之
    三紙支票分二次向被上訴人借款，前揭支票係由伊簽發及蓋章的，但伊要簽發支
    票之前，有經過上訴人之同意等語，足見上訴人所辯與證人陳永和所證述之內容
    不符，上訴人辯稱陳永和盜蓋其印章乙節，是否屬實，即有可疑，是本件應再審
    酌上訴人有無授權陳永和簽發如附表所示之支票。
四、本件上訴人雖辯稱：上訴人曾與陳永和自八十四年起至八十七年間共同經營起重
    工程行（應為吉信起重工程有限公司），由上訴人為負責人，陳永和擔任司機，
    上訴人於彰化市第六信用合作社伸港分社及台中區中小企業銀行伸港分行所開設
    之支票存款帳戶均是公司在使用，因為公司沒有申請支票，公司帳目皆由上訴人
    在處理，陳永和並不過問，也不使用支票等語。然查：
（一）證人陳永和於台灣彰化地方法院檢察署八十七年度偵字第一０九七０號偽造有
      價證券等案件（以下簡稱偽造有價證券案）偵查中供稱：伊於代上訴人簽發如
      附表編號一所示之支票時發現該印鑑章有缺角，還通知上訴人更換印鑑章，以
      免影響生意，上訴人亦因而前往金融機構更換印鑑章，並將更換後之印鑑章及
      支票交付伊使用等語（見八十八年一月二十五日答辯狀），經本院核對卷附如
      附表編號一所示之支票所蓋用之「乙○○」印鑑章確有缺角，以及該印鑑章確
      係上訴人於八十六年七月十五日前所使用之支票印鑑章，而如附表所示編號二
      、三之支票所蓋用之「乙○○」印鑑章，係上訴人於八十六年七月十五日後始
      更換啟用之支票印鑑章，有保證責任彰化縣彰化市第六信用合作社函及台中區
      中小企業銀行伸港分行函各一份在卷可憑，核與證人陳永和證述之情節相符，
      是上訴人所辯：證人陳永和並不過問公司帳目，亦不使用支票等情，自難採信
      。
（二）本件上訴人自承其與陳永和原為夫妻，於八十二、八十三年間起共組吉信起重
      工程有限公司，平時以二人之支票供公司使用，而衡諸社會通念，夫妻於生活
      上原即休戚與共，上訴人與陳永和復同組公司以二人之支票供公司使用經營事
      業，參以上訴人復於前揭偽造有價證券案偵查中自承其之支票及印鑑均放於公
      司之抽屜中，抽屜有時上鎖、有時未上鎖，陳永和均可拿得到，以及陳永和之
      支票有授權伊代為簽發（見八十七年十二月二十一日偵查筆錄）等情，客觀上
      實難認上訴人與陳永和夫妻間無相互授權簽發支票，是上訴人雖一再強調僅單
      向由陳永和授權其簽發支票，而否認其亦授權證人陳永和簽發支票云云，顯與
      客觀存在事實有悖，上訴人所辯，實難遽信。且上訴人告訴陳永和涉嫌竊取如
      附表所示之支票、盜蓋上訴人之印章及填寫支票內容，偽造如附表所示之支票
      乙節，業經台灣彰化地方法院檢察署以八十七年度偵字第一０九七０號不起訴
      處分確定，有該案不起訴處分書一件在卷可稽，依上開情事以觀，堪認上訴人
      應有授權陳永和得代其開立票據，而如附表所示三紙支票簽發之際，陳永和既
      與上訴人仍存有夫妻關係，且仍繼續經營公司，實難採信上訴人片面之辯詞，
      上訴人亦無法舉證以實其說，自難認如附表所示三紙支票未經上訴人之授權。
五、再支票上之筆跡雖非由發票人為之，然若業經發票人之授權，則仍難認係偽造，
    發票人更無法依票據法第十一條第一項之規定，主張票據欠缺應記載之事項而無
    效，如附表所示之三紙支票應係上訴人授權陳永和所簽發，並非陳永和擅自偽造
    ，上訴人自無從主張前揭支票無效。另上訴人雖辯稱：伊曾打電話向被上訴人說
    ，不要再借錢給陳永和，如果陳永和再拿上訴人之支票向被上訴人借款，上訴人
    不負責任等語，惟此為被上訴人所否認，上訴人復無法舉證以實其說，自難信其
    主張為真實。
六、按票據行為為不要因行為，即不以給付之原因為要素而得成立之行為，凡簽名於
    票據之人，不問原因如何，均須依票上所載文義負責，如票據債務人主張執票人
    取得票據出於惡意或詐欺時，則應由該債務人負舉證之責，最高法院四十九年台
    上字第六七八號、六十四年台上字第一五四○號判例分別著有明文。依此，本件
    系爭支票上之印文既為上訴人所有，上訴人即須依票載文義負責；又上訴人復不
    能舉證證明被上訴人取得系爭支票，係出於惡意或詐欺或以無對價或以不相當之
    對價取得票據，上訴人亦難以此推卸其發票人之義務。
七、末按在票據上簽名者，依票上所載文義負責，發票人應照支票文義擔保支票之支
    付，又執票人向支票債務人行使追索權時，如無約定利率者，得請求自為付款提
    示日起依年利六釐計算之利息，票據法第五條第一項、第一百二十六條、第一百
    三十三條規定甚明。被上訴人本於票據債權，訴請上訴人給付系爭票款及各自附
    表所示支票提示日起至清償日止，按週年利率百分之六計算之利息，為有理由，
    自應准許。又命清償票據上債務之判決，應依職權宣告假執行，原審判命上訴人
    如數給付，並依職權宣告假執行，於法並無不合，上訴人上訴論旨指摘原判決不
    當，求予廢棄改判，為無理由，應予駁回。
八、本案事證已臻明確，兩造其餘之攻擊防禦方法及聲請調查之證據，經審酌後，認
    均與本件之認定及判決之結果無礙，故不再一一論述，另上訴人聲請重新鑑定系
    爭支票上之筆跡，本院認為並無必要，併此敘明。
九、據上論結：本件上訴為無理由，依民事訴訟法第四百三十六條之一第三項、第四
    百四十九條第一項前段、第七十八條，判決如主文。
中      華      民      國    八十九    年      七      月     二十     日
                                臺灣彰化地方法院民事第一庭
~B審判長法官  李端季
~B法      官  林金灶
~B法      官  胡文傑
  附        表：
┌──┬────────────────┬─────┬──────────┬────────────┬──────────┬─────────┬───┐
│編號│ 付         款         人       │帳      號│票              號  │  發      票       日   │金額（單位：新台幣）│提示日即利息起算日│備  考│
├──┼────────────────┼─────┼──────────┼────────────┼──────────┼─────────┼───┤
│ 一 │ 彰化市第六信用合作社伸港分社   │六四五－二│ＦＩ0000000  │  八十六年九月二十五日  │  二十萬元          │八十六年十月二日  │      │
├──┼────────────────┼─────┼──────────┼────────────┼──────────┼─────────┼───┤
│ 二 │ 台中區中小企業銀行伸港分行     │六二二－一│ＳＡ0000000  │  八十六年十月五日      │  十五萬元          │八十六年十月六日  │      │
├──┼────────────────┼─────┼──────────┼────────────┼──────────┼─────────┼───┤
│ 三 │ 同                      右     │同      右│ＳＡ0000000  │  八十六年十月五日      │  十四萬七千五百元  │八十六年十月六日  │      │
└──┴────────────────┴─────┴──────────┴────────────┴──────────┴─────────┴───┘
右為正本係照原本作成
不得上訴。
~B法院書記官  張西武
中      華      民      國    八十九    年      七      月     二十     日


司法院資訊處製作；財團法人民間司法改革基金會備份。
